【裁判字號】    90,訴,836
【裁判日期】    900615
【裁判案由】    異議之訴
【裁判全文】
臺灣臺中地方法院民事判決  九十年度訴字第八三六號
    原      告  中租迪和股份有限公司
    法定代理人  丙○○
    訴訟代理人  乙○○
    被      告  台灣銀行大里分行
    法定代理人  王淵源
    訴訟代理人  甲○○
右當事人間請求異議之訴事件，本院判決如左：
    主      文
原告之訴及其假執行之聲請均駁回。
訴訟費用由原告負擔。
    事      實
甲、原告方面：
  一、聲明：
    （一）被告應給付訴外人鉅盟機械股份有限公司（下稱鉅盟公司）新台幣（下同
          ）五十六萬一千四百一十五元及自起訴狀繕本送達之翌日起至清償日止，
          按年息百分之五計算之利息，並由原告代為受領。
    （二）原告願供擔保請准宣告假執行。
  二、陳述：
    （一）緣原告與訴外人鉅盟公司因給付票款強制執行事件，依據執行名義，鉅盟
          公司應給付原告五十二萬二千二百二十三元及自民國八十八年七月一日起
          至清償日止，按年息百分之六計算之利息及執行費用三千九百九十六元，
          業經於八十九年八月十四日接獲鈞院所發八十九年度民執十字第一六八二
          三號扣押命令，在原告上開債權範圍內，禁止債務人鉅盟公司收取，並禁
          止被告向債務人鉅盟公司清償，逕交原告收取在案，經被告向鈞院陳報債
          務人鉅盟公司於被告處有存款五十六萬一千四百一十五元，原告旋即向鈞
          院聲請發收取命令，嗣奉鈞院於八十九年九月七日發給收取命令，准許原
          告向被告收取，詎料被告竟聲明異議，主張抵銷。
    （二）按抵銷者，二人互負債務，而其給付種類相同，並均屆清償期者，各得以
          其債務，與他方之債務，互為抵銷，民法第三百三十四條定有明文。故為
          抵銷，須雙方互負債務且具抵銷適狀，今被告雖主張抵銷，但卻未能舉證
          以實其說，顯難認為真實。
    （三）否認被告提出資料之真正。
    （四）次按消費借貸者係要物契約，於當事人合意外，更須交付金錢或其他代替
          物，以移轉其所有權於他方，始能成立，而被告僅主張鉅盟公司向其借款
          ，且已將款項撥付鉅盟公司，被告自應就交付金錢之事實負舉證之責。
  三、證據：提出本院八十九年八月八日八十九年度執十字第一六八二三號執行命令
            影本一份、八十九年九月七日八十九年度執十字第一六八二三號執行命
            令影本一份等物。
乙、被告方面：
  一、聲明：如主文所示。
  二、陳述：
    （一）緣鉅盟公司自八十八年一月二十九日起與被告開始授信往來，並簽訂借款
          約據，被告亦將款項撥付鉅盟公司，依該借據特別約款第一條第五項約定
          ：「借用人簽發之票據如有經退票尚未註銷、或經提示而未兌現之情事發
          生時，被告得不通知或催告，隨時減少對借用人之授信額度或縮短授信期
          限，或視為全部到期。」，及借據第十一條約定：「借用人同意寄存本行
          之各種存款及對本行之一切債權，縱其清償期尚未屆至，本行得以之行使
          抵銷權。」，而鉅盟公司自八十九年九月四日起所簽發之票據經提示後均
          未兌現，被告爰依前述約款，主張鉅盟公司全部借款已屆清償期，並依借
          據第十一條約定，將鉅盟公司寄存本行之存款與已屆清償期之借款互為抵
          銷。
    （二）民法第三百三十四條規定：「二人互負債務，而其給付種類相同，並均屆
          清償期者，各得以其債務，與他方之債務，互為抵銷。」，且民法第三百
          四十條僅規定：「受債權扣押命令之第三債務人，於扣押後始對其債權人
          取得債權者，不得以其所取得之債權與受扣押之債權為抵銷。」以此觀之
          ，則第三債務人收受扣押命令前對其債權人取得債權者，無論其清償期是
          否先於受扣押之債權及於扣押時清償期已否屆至，均可主張抵銷，被告於
          八十九年九月三十日奉鈞院八十九年度民執十字第一六八二三號收取命令
          時，就扣押命令前（八十八年一月二十九日）取得已屆清償期（八十九年
          九月四日）之債權，依民法第三百三十條、第三百四十條規定主張抵銷，
          並於八十九年九月十八日依強制執行法第一百十九條之規定，向執行法院
          聲明異議，依法並無不合。
    （三）第三人鉅盟公司自八十八年一月二十九日起與被告開始授信往來，並簽訂
          借款約據，被告亦將款項撥付鉅盟公司帳戶內。鉅盟公司積欠被告之借款
          四千五百九十萬零一千元，被告爰依契約規定，行使抵銷權。
  三、證據：提出放款借據影本一份、帳卡影本三份、聲明異議函影本一份、催告函
            影本二份、存摺交易明細一份等物。
    理      由
一、本件原告起訴主張：原告與訴外人鉅盟公司因給付票款強制執行事件，鉅盟公司
    應給付原告五十二萬二千二百二十三元暨自八十八年七月一日起至清償日止按年
    息百分之六計算之利息及執行費用三千九百九十六元，經本院於八十九年八月十
    四日以八十九年度民執十字第一六八二三號扣押命令，在原告前開債權範圍內禁
    止債務人鉅盟公司收取並禁止被告向債務人鉅盟公司清償逕交原告收取，經被告
    向本院陳報鉅盟公司於被告處尚有存款五十六萬一千四百一十五元，原告旋即向
    本院聲請發收取命令，經本院於八十九年九月七日發給收取命令，准許原告向被
    告收取，被告竟聲明異議主張抵銷，原告爰依強制執行法第一百二十條第二項之
    規定，起訴請求被告給付鉅盟公司五十六萬一千四百一十五元，並由原告代為收
    取。被告則以鉅盟公司於八十八年一月二十九日起即與被告有金錢消費借貸關係
    之授信往來，目前累計金額達二億四千五百九十萬零一千元，依據借據特別約款
    第一條第五項約定：「借用人簽發之票據如有經退票尚未註銷、或經提示而未兌
    現之情事發生時，被告得不通知或催告，隨時減少對借用人之授信額度或縮短授
    信期限，或視為全部到期。」，及借據第十一條約定：「借用人同意寄存本行之
    各種存款及對本行之一切債權，縱其清償期尚未屆至，本行得以之行使抵銷權。
    」，則鉅盟公司自八十九年九月四日起所簽發之票據經提示後均未兌現，被告依
    前揭約定，自得對鉅盟公司主張全部借款已屆清償期，並依約行使抵銷權，將鉅
    盟公司寄存本行之存款與已屆清償期之借款互為抵銷後，已無餘額供原告請求等
    語，資為抗辯。
二、原告主張訴外人鉅盟公司因給付票款強制執行事件，應給付原告五十二萬二千二
    百二十三元暨自八十八年七月一日起至清償日止按年息百分之六計算之利息及執
    行費用三千九百九十六元，經本院於八十九年八月十四日以八十九年度民執十字
    第一六八二三號發給扣押命令，在原告前開債權範圍內，禁止債務人鉅盟公司收
    取並禁止被告向債務人鉅盟公司清償，應逕交原告收取，嗣經被告依法向本院陳
    報鉅盟公司於被告處尚有存款五十六萬一千四百一十五元，原告乃向本院聲請發
    收取命令，經本院於八十九年九月七日發給收取命令，准許原告向被告收取等情
    ，業據提出本院八十九年八月八日八十九年度執十字第一六八二三號執行命令、
    八十九年九月七日八十九年度執十字第一六八二三號執行命令為證，被告亦不爭
    執，自堪信為真實。至於原告主張被告應將給付鉅盟公司五十六萬一千四百一十
    五元之存款，交由原告代為收取等情，被告則否認上情，辯稱：被告對於鉅盟公
    司有二億四千五百九十萬零一千元之借款債權，而鉅盟公司既有簽發票據提示不
    獲兌現之情事，依據借據特別約款第一條第五項、借據第十一條之約定，則前開
    借貸債權即視為全部到期，被告並依法行使抵銷權，經扣抵後鉅盟公司亦無任何
    款項足供原告請求等語，並提出放款借據、帳卡、催告函、存摺交易明細為證。
    經查：
    （一）鉅盟公司於八十八年一月二十九日以購置廠房為由，向被告借款六千萬元
          ，清償期為一百零三年一月二十九日，約定利息按年息百分之八‧二五計
          算，按月攤還本息等情，此有被告提出之放款借據、帳卡、催告函為證，
          一般銀行貸款均係將貸借款項直接匯入貸款人帳戶，再按月計付本利，由
          貸款人繳納，本件由放款借據、帳卡之記載，核與一般銀行業者貸放款項
          之情形相符，並無異常之處，則被告與鉅盟公司間關於前開六千萬元範圍
          內之借貸關係應係屬實；至於被告指稱鉅盟公司積欠之債權額達於二億四
          千五百九十萬零一千元者，雖提出企業借款餘額資訊為證，然由該資料並
          無從獲知鉅盟公司實際之借貸金額、時間等契約要素，自難憑以認定被告
          對於鉅盟公司有二億四千五百九十萬零一千元之債權額；是以，被告辯稱
          鉅盟公司積欠被告公司借款六千萬元之本金及利息、違約金等情，應堪置
          信，而原告指稱被告並未舉證說明交付金錢之事實者，要屬無據，自難採
          酌。
    （二）按放款借據特別條款第一條第五款規定：「借用人對貴行所負之一切債務
          ，如有左列情形之一時，貴行得不經通知或催告，隨時減少對借用人之授
          信額度或縮短授信期限，或視為全部到期：(5)借用人簽發之票據如有經退
          票尚未註銷、或經提示而未兌現之情事發生時。」，原告對於鉅盟公本於
          票款請求權，取得執行名義，對於鉅盟公司之財產聲請強制執行，顯見鉅
          盟公司確有簽發票據經提示不獲兌現之情事發生，是以，被告依前揭規定
          將鉅盟公司之前開借款債務，視為全部到期，自屬於法有據。
    （三）按抵銷除法定抵銷之外，尚有約定抵銷，此項抵銷契約之成立及其效力，
          除法律另有規定（如民法第四百條以下交互計算之抵銷）外，無須受民法
          第三百三十四條所定抵銷要件之限制，即給付種類縱不相同或主張抵銷之
          主動債權已屆清償期，而被抵銷之被動債權雖未屆清償期，惟債務人就其
          所負擔之債務有期前清償之權利者，亦得於期前主張抵銷之，最高法院五
          十年台上字第一八五二號著有判例。次按放款借據第十一條規定：「借用
          人同意寄存貴行之各種存款及對貴行之一切債權，縱其清償期尚未屆至，
          貴行得以之行使抵銷權。抵銷自貴行所發出之抵銷通知到達或視為到達借
          用人後，溯及貴行登帳扣抵時發生效力。」，而所謂抵銷契約，係指雙方
          當事人以消滅互負之債務為目的而訂定之契約而言，揆諸前開放款借據第
          十一條之約定內容，主要係以互相免除他方所負債務為目的，自與抵銷契
          約之要件相符合，前開規定，即為抵銷之約定，約定抵銷與法定抵銷係屬
          二事，則被告依據抵銷契約之約定，對於訴外人鉅盟公司行使抵銷權，自
          不受民法第三百三十四條法定抵銷權之要件限制，被告依據放款借據第十
          一條約定抵銷之規定，對於被告應給付訴外人鉅盟公司之存款債務五十六
          萬一千四百一十五元，以其六千萬元之借款債權行使抵銷權，於法有據，
          應堪採信。
    （四）另按受債權扣押命令之第三債務人，於扣押後始對其債權人取得債權者，
          不得以其所取得之債權與受扣押之債權為抵銷，民法第三百四十條定有明
          文。被告於八十八年一月二十九日與訴外人鉅盟公司成立六千萬元之消費
          借貸關係，雙方約明鉅盟公司簽發之票據如經提示不獲兌現，則被告不待
          通知鉅盟公司，即得隨時將一切債務視為全部到期，業如前述，則被告於
          鉅盟公司遭受原告聲請強制執行之時，鉅盟公司對被告所負之一切債務均
          已視為全部到期，是以，被告在原告依八十九年八月十四日本院八十九年
          度民執十字第一六八二三號之扣押命令為扣押行為之前，業經取得對於鉅
          盟公司請求清償借款之權利，則被告據以行使抵銷權，亦屬有據，堪予採
          信。
五、從而，原告依強制執行法第一百一十九條之規定，請求被告應給付訴外人鉅盟公
    司五十六萬一千四百一十五元及自起訴狀繕本送達之翌日起至清償日止，按年息
    百分之五計算之利息，並由原告代為受領，為無理由，應予駁回。原告之訴既經
    駁回，其假執行之聲請亦失所附麗，應併予駁回。
六、據上論結，本件原告之訴為無理由，依民事訴訟法第七十八條，判決如主文。
中      華      民      國    九十      年      六      月     十五     日
                              臺灣臺中地方法院民事第一庭
~B法      官  巫淑芳
右為正本係照原本作成。
如對本判決上訴，須於判決送達後廿日內向本院提出上訴狀
中      華      民      國    九十      年      六      月     十八     日
~B書 記 官


司法院資訊處製作；財團法人民間司法改革基金會備份。
